【裁判字號】    90,簡上,6
【裁判日期】    890913
【裁判案由】    公司法
【裁判全文】
臺灣板橋地方法院刑事判決                              九十年度簡上字第六號
    上  訴  人  臺灣板橋地方法院檢察署檢察官
    上  訴  人  甲○○
    即  被  告
右上訴人甲○○因違反公司法案件，不服本院板橋簡易庭八十九年度板簡字第一三０
０號，中華民國八十九年九月十三日第一審判決（起訴案號：臺灣板橋地方法院檢察
署八十九年度偵字第一九一三號），提起上訴，本院管轄第二審之合議庭判決如左：
    主  文
上訴駁回。
    事  實
一、甲○○係大陸地區「牡丹江福斯木業有限公司」負責人胡震（係台灣地區人民、
    另案通緝中）之配偶，渠等夫婦二人，明知「美得利貿易有限公司」（以下簡稱
    美得利公司）未經在中央主管機關、經濟部為設立登記，竟基於犯意之連絡，自
    民國八十六年九月二日起，至八十七年十月十三日止，在台北縣永和市○○路二
    二五巷四十八號三樓，以「美得利貿易有限公司」（ＭＡＤＥＬＹ─ＴＲＡＤＩ
    ＮＧ─ＣＯ‧，ＬＴＤ）名義對外經營業務，多次販售「窗簾用木片」予日日昌
    興業有限公司。
二、案經日日昌興業有限公司（以下簡稱日日昌公司）負責人乙○○訴請臺灣板橋地
    方法院檢察署檢察官偵查起訴。
    理  由
甲、違反公司法部分：
一、訊據上訴人即被告甲○○矢口否認右揭事實，辯稱伊原打算在台灣籌組立美得利
    公司，但因至大陸東北投資，因而放棄籌組，但原先印刷好「美得利公司」抬頭
    的信紙存了下來，伊與公司傳真通訊時，誤用該信紙，只是廢物利用，伊並未使
    用美得利公司名稱，與公司為交易行為，且日日昌公司明知與其交易之對象，係
    牡丹江福斯木業有限公司，伊在台灣並未利用美得利公司之名義為任何經營行為
    云云。
二、經查：
（一）上訴人即被告甲○○確以美得利公司抬頭之信箋，傳真寄發非正式發票（ＰＲ
      ＯＦＯＲＭＡ─ＩＮＶＯＩＣＥ，簡稱Ｐ／Ｉ）予日日昌公司（ＡＰＯＬＬＯ
      ─ＩＮＤＵＳＴＲＩＥＳ─ＣＯＲＰ），且傳真函之發信人名義欄亦使用英文
      打字之「ＭＡＤＥＬＹ─ＴＲＡＤＩＮＧ─ＣＯ‧，ＬＴＤ」字樣，有非正式
      發票二張在卷可憑，並有被告交付予日日昌公司之「美得利公司經理胡震」之
      名片影本在卷可証，若上訴人即被告只是將美得利公司抬頭之紙張做廢物利用
      ，何以會於非正式發票之「發信人欄」，自行打字使用「ＭＡＤＥＬＹ─ＴＲ
      ＡＤＩＮＧ─ＣＯ‧，ＬＴＤ」字樣？又何以交付美得利公司之名片予日日興
      公司？其有使用美得利公司名義，為營業行為甚明。
（二）又所謂營業行為，不以美得利公司自行出貨為限，縱使用美得利公司之名義為
      居間、代理或轉口貿易，亦屬營業行為。本件日日昌公司已在大陸地區，對牡
      丹江福斯木業公司及胡震個人，聲請保全查封獲准，固有黑龍江省牡丹江市愛
      民區人民法院之裁定書影本在卷可憑，然縱使日日昌公司己知應交貨之人是牡
      丹江福斯木業公司或胡震，但之前所有交易協商包括指定付款帳戶、貨物報價
      ，均是由上訴人即被告以美得利公司之名義發出，甚至由美得利公司出具非正
      式發票，己如前述，則美得利公司於法律性質上可能是居間、代理（牡丹江福
      斯木業公司或胡震或香港Ｈ‧Ａ‧Ｃ‧公司），或為（牡丹江福斯木業公司、
      胡震、香港Ｈ‧Ａ‧Ｃ‧公司之）履行輔助人，或為（指定牡丹江福斯木業公
      司或胡震或香港Ｈ‧Ａ‧Ｃ‧公司代為出貨之）出賣人，無論美得利公司真正
      之法律地位為何，其均已經以公司名義為意思表示（之營業行為），並已產生
      相當之法律效果，日日昌公司將來不論以牡丹江福斯木業公司或胡震或香港Ｈ
      ‧Ａ‧Ｃ‧公司或美得利公司為被告而提起訴訟，均必須信賴上訴人即被告（
      以美得利公司名義）所發出傳真及Ｐ／Ｉ之「法律效果」，此法律效果，以美
      得利公司之人格存在為前提，且此法律效果所「可能產生」之民事損害賠償責
      任，亦必須由美得利公司之總財產為擔保，上訴人即被告僅以出貨人並非美得
      利公司為由，辯稱美得利公司於台灣並無任何「營業行為」云云，實不足採。
三、核上訴人即被告甲○○所為，係違反公司法第十九條第一項未經設立登記不得以
    公司名義經營業務或為其他法律行為之規定，應依同法同條第二項處斷。其於同
    一營業行為繼續進行中，雖多次使用美得利公司之名義，惟其行為之本質，屬於
    繼續犯性質之單純一罪，仍僅成立一罪。
四、原審援引公司法第十九條第一項、第二項前段、刑法第十一條前段、第四十一條
    ，第四十二條第二項，罰金罰鍰提高標準條例第二條，現行法規所定貨幣單位折
    算新台幣條例第二條之規定，判處上訴人即被告拘役五十日，併科罰金新台幣十
    萬元，並分別諭知易科罰金、易服勞役之折算標準，其中除刑法第四十一條業於
    九十年一月十日修正公布施行，於同年一月十二日生效，本件應適用裁判時之修
    正後刑法第四十一條第一項前段規定，諭知易科罰金之折算標準，原審未及適用
    ，及原審漏引刑法第二十八條，應予更正外，其判決認事用法，俱無違誤，量刑
    亦甚妥適，上訴人即被告以前開上訴意旨，而指摘原審判決不當，為無理由，應
    予駁回。
乙、詐欺部分：
一、臺灣板橋地方法院檢察署檢察官上訴意旨略以：被告另涉詐欺取財犯行，原審未
    及審酌，並引用告訴人上訴狀理由（姑不論被告所稱前次買賣交易有無糾紛，縱
    如被告所稱雙方前次交易有糾紛，惟被告竟以此次交易作為手段，向告訴人佯稱
    欲再次交易，俟告訴人依約付款後，即避未見面，經告訴人費時尋獲後遂稱所取
    得之價金係抵付前次交易云云，顯然被告自此次交易之初即無依約交付貨物之意
    ，而係以此次交易誑訛詐取，被告豈非無詐欺意圖？何況雙方前次交易並無任何
    金錢之糾紛，被告亦並未提出任何証明），爰提出上訴云云。
二、惟查：
（一）訊據証人即日日昌公司業務副理余碧欗於偵查時証稱：
      「第一次貨款差額九千多元（美金）主要是因為他出貨規格與我們訂的規格不
      ，我們訂的木片規格厚二點五ｍｍ，實際交貨是二點三ｍｍ，紋路也不對，所
      以我們將價格統計的差額九千多元美金，所以本虫司有將該情形告知美得利公
      司在台負責人甲○○，他也同意些扣額‧‧至於甲○○所稱之第二筆，根本沒
      有訂單‧‧。」（偵查卷第卅八頁反面、第卅九頁），可知雙方就第一筆交易
      有九千美元之扣款，就第二筆交易是否存在，亦存有爭執。
（二）証人即日日昌公司業務副理余碧欗於本院審理時証稱：
      （提示偵查卷第四十五頁並告以要旨，問：這是日日昌公司和美得利的第幾筆
      交易？）
      「這是我們的第二筆訂單，但是對方未發Ｐ／Ｉ過來，也沒有任何回音，故此
      筆訂單未訂成。」、
      「第二筆訂單並未成交，因為被告未傳真Ｐ／Ｉ給我們，且也沒有預付款，被
      告怎麼可能直接幫我做。」（本院九十年三月十四日訊問筆錄），訊據被告甲
      ○○証稱：
      「第二筆他們有下訂單，金額五萬多美金，訂金沒交，後來也取消。」（偵查
      卷第三十九頁），
      （問：即然第二筆未付訂金，為何直接開始作？）
      「因他們老闆說此規格特殊，請趕快做，第一筆欠款可以一起付，我先生為了
      將第一筆欠款要回，故於未收訂金之情況就開始製造。」（本院九十年三月十
      四日訊問筆錄），足証被告與日日昌公司間，確曾有第二筆訂單之存在，只是
      日日昌公司認為「未成交」，但被告認為「已經成交」，且被告認為第一筆訂
      單不應扣款九千美元，因而要求告訴人先解決第一筆（九千美元）、第二筆訂
      單（五萬美元）之糾紛，否則即以第三筆訂單之訂金（三萬美元）抵償，其「
      主觀上」如此認定並非顯無理由。
（三）按第一筆訂單之扣款是否合理？第二筆訂單是否成交？第三筆訂單之訂金，與
      第一、二筆訂單所引發之損害賠償，有無對價關係？可否主張抵銷？被告可否
      不依約交付第三筆訂單之貨物？被告於客觀上有無民法上之請求權？固均未經
      法院判斷，但上訴人即被告於主觀上認為伊於民法上有權如此主張，並非顯無
      理由，且其所扣留第三筆訂單之金額，與其可能主張之損害賠償金額，亦屬相
      當，被告甲○○於主觀上顯認為自己係「合法」主張權利，並無為自己「不法
      所有」意圖之詐欺甚明，原審因此未認定被告有詐欺犯行，並無不合，上訴人
      即臺灣板橋地方法院檢察署檢察官以前開上訴意旨，而指摘原審判決不當，為
      無理由，應予駁回。
據上論斷，應依刑事訴訟法第四百五十五條之一第一項、第三項、第三百六十八條，
判決如主文。
本案經檢察官李傳候到庭執行職務
中      華      民      國    九十      年      五      月     十七     日
                                      臺灣板橋地方法院刑事第三庭
                                          審判長法官  陳財旺
                                                法官  樊季康
                            法官  畢乃俊
右正本證明與原本無異。
如不服本判決，應於判決送達後十日內，向本院提出上訴狀。
                                              書記官  張  家  榮
中    華    民    國      九十        年      五      月     十七     日
附錄本案所犯法條全文
公司法第十九條
未經設立登記，不得以公司名義經營業務或為其他法律行為。
違反前項規定者，行為人各處一年以下有期徒刑、拘役或科或併科新台幣
十五萬元以下罰金，並自負其責；行為人有二人以上者，連帶負責，並由
主管機關禁止其使用公司名稱。


司法院資訊處製作；財團法人民間司法改革基金會備份。
